臺灣高等法院臺中分院民事判決
111年度上字第241號
上  訴  人  李佳澐  


訴訟代理人  陳頂新律師
複 代理 人  林淑婷律師
被 上訴 人  謝安頌  


訴訟代理人  張志新律師

上列當事人間請求給付紅利等事件，上訴人對於民國111年3月24
日臺灣臺中地方法院110年度訴字第372號第一審判決提起上訴，
本院於111年10月12日言詞辯論終結，判決如下：
    主  文
上訴駁回。
第二審訴訟費用由上訴人負擔。
    事實及理由
一、被上訴人主張：
    兩造於民國106年8月間約定共同出資，由被上訴人出資新臺
    幣(下同)332萬元，上訴人則出資598萬3,811元，並由上訴
    人以其名義，而以1,875萬元購入如附表所示不動產(下稱系
    爭房地)。上訴人嗣於108年12月間以2,380萬元出賣系爭房
    地，扣除上訴人支出成本475萬3,888元後，獲利29萬6,112
    元，被上訴人依出資比例，可取得其中紅利10萬5,665元，
    再加上訴人出資額，並扣除被上訴人負欠上訴人之和解金12
    0萬元後，上訴人應返還被上訴人222萬5,665元。爰依合資(
    投資)契約之法律關係，請求上訴人應給付被上訴人222萬5,
    665元，及自起訴狀繕本送達翌日即110年1月29日起至清償
    日止，按年息5%計算之利息(下稱222萬5,665元本息；被上
    訴人於原審請求上訴人應給付342萬5,665元本息，原審認上
    訴人對被上訴人有120萬元和解金之主動債權，與被上訴人
    對上訴人有342萬5,665元之被動債權均存在，而准上訴人抵
    銷120萬元，故判命上訴人應給付被上訴人222萬5,665元本
    息；被上訴人就其敗訴部分，未提起上訴，業已確定)。
二、上訴人則以：
　　兩造前為男女朋友關係，被上訴人乃本於贈與關係，就買賣
    系爭房地投入237萬元，否認兩造有何投資關係。縱認兩造
    有投資關係者，被上訴人僅投入237萬元，其餘資金均由上
    訴人投入。茲因系爭房地買賣價差505萬元，扣除上訴人墊
    支必要成本505萬3,888元後，未有獲利。是被上訴人請求返
    還出資與分配紅利，均無依據等語，資為抗辯。　
三、兩造之聲明如下：
  ㈠上訴人之上訴聲明：
  ⒈原判決不利於上訴人之部分廢棄。
  ⒉上開廢棄部分，被上訴人在第一審之訴及假執行之聲請均駁
    回。
  ㈡被上訴人之答辯聲明：
　  上訴駁回。 
四、兩造不爭執事項：
  ㈠兩造原為男女朋友關係。
  ㈡上訴人於106年8月間，以1,875萬元向訴外人王廖○○購買
　  系爭房地；再於108年12月間將系爭房地以2,380萬元出賣予
　  訴外人葉峻廷，其價差為505萬元(見原審卷第115-144頁、
　  本院卷第123-191頁)。
　㈢被上訴人就買賣系爭房地投入237萬元(逾此金額部分有爭執
　  ；見原審卷第220頁)。
  ㈣上訴人就買賣系爭房地投入598萬3,811元(逾此金額部分有爭
    執；見原審卷第200、246頁)。
  ㈤系爭房地之利潤應扣除475萬3,888元之成本(逾此金額之購
    買澳幣壽險30萬元部分有爭執；見原審卷第246頁)。
  ㈥原證一第1頁「股東出資明細」(下稱甲頁)、第2頁「工程款
    」(下稱系爭收據)記載內容為真正【見原審卷第17-19頁，
    甲頁彩色版見原審卷第325頁；上訴人否認原證一第3頁(下
    稱乙頁)內容之真正，乙頁彩色版見原審卷第327頁；甲、乙
    兩頁以下合稱系爭筆記】
  ㈦兩造於109年6月20日簽定和解(協議)書(下稱系爭和解書)，
    被上訴人尚有和解金額120萬元未給付予上訴人(見原審卷第
    233-243頁之被證22)。
  ㈧兩造於原審訴訟繫屬後各自具狀結算，但未有共識(見本院
    卷第302頁)。
五、兩造爭執事項：
  ㈠乙頁內容是否真正？ 
  ㈡兩造就系爭房地有無成立合資契約？
　㈢被上訴人就系爭房地投入金額究為237萬元？抑或332萬元？
  ㈣上訴人購買澳幣(壽險)30萬元，可否列入系爭房地之投入成
　  本？
  ㈤被上訴人依合資契約之法律關係，請求上訴人給付222萬5,6
　  65元本息(已扣除被上訴人負欠上訴人之和解金120萬元)，
　  有無理由？
六、本院之判斷： 
  ㈠乙頁內容部分：  
　⒈上訴人自認系爭筆記乃其本人製作之私人筆記，其上記載投
　　資房地細項花費，供作提醒自己之用，亦不爭執由其保管系
　　爭筆記原本等情(見本院卷第277-279、286-287頁)，可見乙
　　頁之形式應為真正，且依民事訴訟法第344條規定，上訴人
　　負有提出原本之義務。爰此，上訴人以被上訴人僅提出乙頁
　　影本，而無法提出原本核對，據以否認乙頁之形式真正，要
　　難採認。
　⒉被上訴人所提系爭筆記影本，實屬翻拍原本列印或影印而來
　　，參以此兩頁筆記均屬相同橫式筆記本內頁，其中甲頁影本
　　右上方印出乙頁左上方部分內容，而乙頁影本左上方亦印出
　　甲頁右上方部分內容，足認系爭筆記應屬連續記載之頁面，
　　倘其內容未夾藏其他房地投資紀錄者，應可作為兩造投資系
　　爭房地之憑據。
　⒊上訴人既自承在系爭筆記填載投資房地花費明細，且其中甲
    頁記載兩造各自投入系爭房地之金額，復自承乙頁上半部記
    載花費598萬3,811元各項明細，乃上訴人投入系爭房地之成
    本(見兩造不爭執事項第㈣項)；又乙頁下半部，分別記載上
    訴人支出12台冷氣費用22萬7,100元、黃俊毅建築師之都發
    局送審費7萬6,000元，及被上訴人分擔支出洪義峰處理費20
    萬元之10萬元，核與上訴人陳報系爭房地支出明細表所載內
    容(見原審卷第111頁附表編號9、10、第113頁編號18-4)，
    完全脗合。另乙頁最下方則記載被上訴人支付水湳建案(指
    系爭房地)律師費，顯然亦屬買賣系爭房地之支出。復佐以
    兩造除系爭房地外，僅合作臺中市○○區○○段○地0○○○○街00○0
    0號；下稱沙鹿建案，見本院卷第53-57頁)，別無其他建案
    合作關係，而稽諸系爭筆記內容，核無隻字提及沙鹿建案。
    凡此，可認被上訴人主張乙頁內容俱為系爭房地投入資金之
    記載，且其內容均屬真實，應可採信。
  ⒋從而，乙頁內容應屬真實，足供兩造間是否成立合資契約之
    認定依據。
　㈡合資契約部分：
　⒈按關於契約之定性，屬於法律適用之範圍，法院依辯論主義
    之審理原則就當事人事實上之陳述，依調查證據之結果確定
    契約之內容後，應依職權判斷該契約在法律上之性質，不受
    當事人所陳述法律意見之拘束(最高法院99年度台上字第142
    2號判決參照)。又贈與乃當事人一方表示，以自己之財產無
    償給與他方之意思，並經他方允受之契約，此觀民法第406
    條規定自明。而合資契約係雙方共同出資完成一定目的之契
    約；至合夥乃二人以上互約出資以經營共同事業之契約，二
    者均係契約當事人共同出資，雙方就出資及獲利比例均按約
    定定之，差異僅在合夥以經營共同事業為特點，則就性質不
    相牴觸部分，非不得類推適用民法合夥之相關規定，以定合
    資人間之權義歸屬(最高法院110年度台上字第1148號判決參
    照)。經查：
　⑴甲頁既屬兩造投入系爭房地之資金明細，再參酌其標題名為
    「股東出資明細」，其下方分別臚列兩造各自出資明細，並
    無一方贈與他方財產之情，可見甲頁所載兩造就合資買賣系
    爭房地之文義，俱已明瞭，而無須別事探求，自不得反捨合
    資之已明文意，而另依其他事證更為曲解為贈與。至乙頁之
    情形亦然，仍應為相同之認定，始得正解。
　⑵兩造先前乃男女朋友關係，客觀上顯然具有高度之信任關係
    ，故僅以口說為憑，而未簽定書面合資契約，核與吾人日常
    知識經驗相符，應屬合理。  
　⑶沙鹿建案除兩造參與投資外，尚有訴外人觀雲川建設有限公
    司(下稱觀雲川公司)亦參與投資，難謂全部締約者咸具高度
    信任之情，故三方始簽定書面合夥契約(下稱系爭合夥契約
    ，見本院卷第53-59頁)，以避免日後陷於口說無憑之窘境，
    應屬當然。是以，上訴人僅以兩造未簽署書面合資契約，據
    以否認合資契約成立，應非可採。
　⒉從而，兩造既約定各自出資，以買賣系爭房地，其目的無非
    藉此合作模式，以賺取其中價差，可認兩造間已成立合資契
    約，自無疑義。是以，上訴人猶執陳詞，抗辯兩造僅成立贈
    與契約之情，自非可採。  　
　㈢被上訴人投入金額部分：
  ⒈查系爭合夥契約載明兩造資金均應匯入觀雲川公司之合作金
    庫后里分行0000-000-000000號帳戶(見本院卷第55頁)，而
    非匯入上訴人之帳戶，亦未見上訴人有代被上訴人收取投資
    款之權限。再佐以兩造先後於108年3月26日、109年6月20日
    ，就沙鹿建案合夥糾紛成立和解，並以系爭和解書取代先成
    立之和解書(見原審卷第281頁、兩造不爭執事項第㈦項)，其
    中系爭和解書未曾提及系爭收據所載：上訴人於107年8月1
    日收到42萬元。準此各情，堪認系爭筆記與系爭收據所載投
    入資金合計332萬元【計算式：甲頁(2,370,000＋260,000)＋
    系爭收據420,000＋乙頁(200,000＋70,000)＝3,320,000 】，
    均與沙鹿建案無涉，應屬買賣系爭房地之資金。
　⒉上訴人雖抗辯被上訴人出於贈與，或給付上訴人每月生活費
    ，或其他原因，而交付前述款項云云，顯然悖於前開事證，
    俱難憑採。
　⒊從而，被上訴人就買賣系爭房地投入金額應為332萬元。　 
　㈣澳幣壽險部分：
  ⒈上訴人主張因系爭房地貸款，為讓銀行員說服銀行高層核貸
    ，故投保國泰人壽澳多鑫澳幣終身壽險，因此支出30萬元，
    雖提出相關繳費紀錄影本為證(見原審卷第279頁)。惟該保
    單要保人係上訴人，可見上訴人為自己利益而投保，縱於辦
    理貸款時，為增進銀行員業績而購買，應出於上訴人個人行
    為，尚難逕認與買賣系爭房地有關。況抵押借款之審核或考
    量因素，恆以抵押物之價值與債務人之資力為準，應與投保
    個人壽險無涉。是以，上訴人將其購買澳幣壽險30萬元，列
    入系爭房地之投資成本，應非可採。
　⒉從而，上訴人購買澳幣壽險30萬元非屬投資成本，上訴人支
    出成本金額僅475萬3,888元(見兩造不爭執事項第㈤項)。
　㈤222萬5,665元本息請求：
　⒈按合夥解散後應行清算，以全體合夥人過半數決選任清算人
    ，清算應依清償債務、返還出資及分配利益依序為之，有必
    要時，得將合夥財產變為金錢。分配損益之成數，未經約定
    者，按照各合夥人出資額之比例定之(民法第694條、第697
    條第1、2、4項、第699條、第677條第1項參照)。是倘合夥
    人無法依法定程序選任清算人，對於各自提出之帳目或合夥
    財產處理方式(如是否出售合夥財產等)亦多有爭執，各執己
    見，無法進行清算；則部分合夥人為完成清算，分配合夥財
    產，提出清算相關帳目，請求法院裁判結算，並依結算結果
    請求給付，尚非法所不許，合資契約亦得類推適用(最高法
    院108年度台上字第1475號判決參照)。經查：
　⑴系爭房地已於108年12月間出賣他人，且經兩造於原審訴訟繫
    屬後各自具狀結算(110年7月23日、同年月27日)，但仍未有
    共識(見原審卷第109-113、195-201頁)，足見兩造無法進行
    清算。是被上訴人為完成清算，以分配合資財產，並提出清
    算相關帳目，起訴請求上訴人返還出資與分配紅利，其真意
    實為請求法院裁判結算，並依結算結果請求給付，尚非法所
    不許。
　⑵爰依被上訴人出資332萬元，上訴人出資598萬3,811元，及出
    賣系爭房地取得價差505萬元，上訴人支出成本475萬3,888
    元後，據以核算出獲利29萬6,112元(計算式：23,800,000－1
    8,750,000－4,753,888＝296,112)，而被上訴人依出資比例，
    可取得其中紅利10萬5,665元【計算式：296,112×3,320,000
    ÷(5,983,811＋3,320,000)≒105,665】，再加被上訴人出資額
    ，並扣除被上訴人負欠上訴人和解金120萬元後，上訴人應
    給付被上訴人之出資額與紅利合計222萬5,665元(計算式：3
    ,320,000＋105,665－1,200,000＝2,225,665)。
　⒉從而，被上訴人本於合資契約，請求上訴人應給付被上訴人2
    22萬5,665元本息，應有憑據。　　
七、綜上所述，被上訴人依合資契約之法律關係，請求上訴人給
    付222萬5,665元本息，自屬正當，應予准許。從而原審就此
    部分為上訴人敗訴之判決，並無不合。上訴論旨指摘原判決
    此部分不當，求予廢棄改判，為無理由，應駁回上訴。
八、本件事證已臻明確，兩造其餘之攻擊或防禦方法及所用之證
    據，經本院斟酌後，認為均不足以影響本判決之結果，爰不
    逐一論列，附此敘明。
九、據上論結，本件上訴為無理由，依民事訴訟法第449條第1項
    、第78條，判決如主文。
中　　華　　民　　國　　111 　年　　11　　月　　2 　　日
    　　      民事第二庭  審判長 法　官  楊 國 精
   　　　　　　　　　　　　　　  法　官  林 筱 涵
      　　　　　　　　　　       法  官  陳 正 禧   
正本係照原本作成。             
如不服本判決，應於收受送達後二十日內向本院提出上訴書狀，
其未表明上訴理由者，應於提出上訴後二十日內向本院補提理由
書狀（均須按他造當事人之人數附繕本）。因疫情而遲誤不變期
間，得向法院聲請回復原狀。
上訴時應提出委任律師或具有律師資格之人之委任狀。委任有律
師資格者，另應附具律師資格證書及釋明委任人與受任人有民事
訴訟法第四百六十六條之一第一項但書或第二項所定關係之釋明
文書影本。如委任律師提起上訴者，應一併繳納上訴裁判費。
  
                                 書記官  陳 三 軫    
　　　　　　　　　　　　　　　　　
中　　華　　民　　國　　111 　年　　11　　月　　2 　　日

附表：     編號 不動產 層次面積(㎡) 權利範圍    １ 臺中市○○區○○段 00000地號土地 12 全部   ２ 同上段745地號土地 73 全部   ３ 同上段781-6地號土地 5 全部   ４ 同上段3606建號建物 (門牌水湳路108號) 總面積：314.58    1樓：25.51    2樓：74.63    3樓：74.63    4樓：74.63   騎樓：43.44 地下室：21.74 全部